【裁判字號】    91,家上,83
【裁判日期】    921014
【裁判案由】    否認子女
【裁判全文】
臺灣高等法院民事判決                              九十一年度家上字第八三號
    上  訴  人  乙○○
    訴訟代理人  許高山律師
    複 代理 人  朱正剛律師
    被 上訴 人  甲○○
右當事人間因請求確認親子關係不存在事件，上訴人對於中華民國九十一年一月二十
三日臺灣板橋地方法院九十年度親字第一九號第一審判決提起上訴，經本院於九十二
年九月三十日言詞辯論終結，判決如左：
    主      文
原判決廢棄。
確認王景祥與被上訴人間父女關係不存在。
第一、二審訴訟費用由被上訴人負擔。
    事實及理由
一、本件被上訴人經合法通知，無正當理由，未於言詞辯論期日到場，核無民事訴訟
    法第三百八十六條所列各款情形，爰依上訴人之聲請，由其一造辯論而為判決。
二、上訴人主張：被上訴人在戶籍資料上雖登載為已故王景祥及王陳英之女，事實上
    係王陳英與他人所生，與王景祥並無親子關係存在；茲王景祥已死亡，被上訴人
    主張為王景祥之繼承人，對於上訴人得以王景祥之親子身分繼承之私法上地位即
    有侵害之危險，自有訴請確認被上訴人與王景祥間親子關係不存在之必要；而依
    民法第一千零六十四條準正及同法第一千零六十五條第一項擬制認領視為婚生子
    女之規定，均以「生父」為前提，如被上訴人確為王景祥之親生子女，被上訴人
    豈會規避親子鑑定，且依證人王淑媚、王梅英均證明被上訴人並非王景祥之親生
    子女，是被上訴人與王景祥間並無親子關係存在等情（上訴人於原審聲明：確認
    被上訴人與王景祥間父女關係不存在。原審判決上訴人敗訴，上訴人聲明不服提
    起上訴。）併為上訴聲明：原判決廢棄。確認被上訴人與王景祥間父女關係不存
    在。
三、被上訴人並未到庭辯論，亦未提出任何書狀答辯或陳述，惟據被上訴人在原審則
    辯以：被上訴人確係王景祥之婚生子女，依民法第一千零六十四條「非婚生子女
    ，其生父與生母結婚者，視為婚生子女」之規定，被上訴人依法即具有婚生子女
    之身分，且被上訴人先父王景祥亦基於確認被上訴人為其親生子女之認知，始向
    戶政機關辦理親生子女之登記，並有繼續撫育被上訴人至成年，足證被上訴人確
    為王景祥之親生子女等語，資為抗辯。
四、民法第一千零六十三條第一、二項規定：「妻之受胎，係在婚姻關係存續中者，
    推定其所生之子女為婚生子女。前項推定如夫妻之一方能證明妻非自夫受胎者，
    得提起否認之訴。但應於知悉子女出生之日起，一年內為之。」；又民事訴訟法
    第五百九十條第一項、第二項規定：「否認子女之訴，夫妻之一方於法定起訴期
    間內或期間開始前死亡者，繼承權被侵害之人得提起之。依前項規定起訴者，應
    自被繼承人死亡時起，於六個月內為之。」。則得提起否認之訴否認一造為婚生
    子女者，僅限於依民法第一千零六十二條及第一千零六十三條第一項推定之婚生
    子女，此由規定否認子女訴訟之同法第一千零六十三條第二項，明定否認對象係
    同條第一項推定之婚生子女自明，故對不受上開推定之婚生子女否認其為婚生，
    例如妻之受胎非在婚姻關係存續中者，其所生子女即不受民法第一千零六十三條
    第二項規定應提起否認之訴之限制，則權利義務受影響之第三人提起確認親子關
    係不存在之訴，應屬一般確認之訴，而非民法第一千零六十三條第二項所定之否
    認子女之訴，自無民事訴訟法第五百九十條第一項、第二項規定之適用甚明。因
    此，上訴人得否提起本件確認之訴，請求確認被上訴人與王景祥間之親子關係不
    存在，端視被上訴人是否依民法第一千零六十二條及第一千零六十三條第一項規
    定，推定為王景祥之婚生子女而定。查被上訴人之生母王陳英於五十一年一月十
    二日與王景祥結婚，婚後第二日即五十一年一月十四日即產下被上訴人，此有卷
    附戶籍謄本在卷可稽（見原審第一一頁），則被上訴人依法自不受推定為王景祥
    之婚生子。又上訴人之被繼承人王景祥係於八十八年八月二十二日死亡，亦有上
    開戶籍謄本可憑，依該戶籍謄本之記載推定上訴人為王景祥之婚生子，則上訴人
    自屬王景祥之繼承人，苟被上訴人非王景祥之女，自無繼承權；反之，被上訴人
    為王景祥之女，自有繼承權，是被上訴人是否王景祥之女，影響上訴人繼承王景
    祥財產應繼分額之權利，則上訴人自屬有確認訴訟之利益。從而，上訴人提起本
    件確認親子關係不存在之訴，自屬一般確認之訴，而非民法第一千零六十三條第
    二項所定之否認子女之訴，自無民事訴訟法第五百九十條第一項、第二項規定之
    適用，合先指明。
四、經查：
    (一)被上訴人之生母王陳英於五十一年一月十二日與王景祥結婚，婚後第二日即五
      十一年一月十四日即產下被上訴人，此有卷附戶籍謄本在卷可稽（見原審卷第
      一一頁），則被上訴人自不受推定為王景祥之婚生子至明。
    (二)證人即被上訴人之妹王淑媚證稱：「證人王淑媚與上訴人同父異母，與被上訴
      人同母異父，．．．小時候媽媽（按即指證人與被上訴人之母親）即說過被上
      訴人非王景祥親生，．．．我爸爸（按指王景祥）本來就知道（被上訴人並非
      王景祥所親生）．．．被上訴人曾向我說王景祥非其生父，被上訴人要去找親
      生父親」（見原審卷第一０六頁），證人王淑媚與被上訴人同母，而與上訴人
      同父異母，殊無偏袒上訴人而為慌言之理。及證人王梅英證稱：小時候幫忙照
      顧被上訴人至五歲，與被上訴人比較親近，被上訴人在二十歲左右，曾告訴我
      說王景祥非被上訴人之親生父親等語（見本院卷第六五頁），雖證人王梅英與
      上訴人係屬姊弟關係，但證人王梅英與被上訴人尚屬親近，復已出家為尼，基
      於宗教信仰，殊無偏袒上訴人故為謊言之必要。再參酌「當事人因妨礙他造使
      用，故意將證據滅失、隱匿或致礙難使用者，法院得審酌情形認他造關於該證
      據之主張或依該證據應證之事實為真實。」民事訴訟法第二百八十二條之一第
      一項定有明文。立法意旨在於：當事人以不正當手段妨礙他造舉證活動者，例
      如故意將證據滅失、隱匿或有其他致礙難使用之情事，顯然違反誠信原則；為
      防杜當事人利用此等不正當手段以取得有利之訴訟結果，並顧及當事人間之公
      平，爰增設本條，於第一項規定，當事人有妨礙他造舉證之行為者，法院得審
      酌情形認他造關於證據之主張或依該證據應證之事實為真實；即法院得審酌當
      事人妨礙他造舉證態樣、所妨礙證據之重要性等情形，依自由心證認他造關於
      該證據之主張或依該證據應證之事實為真實，以示制裁。查原審依上訴人之聲
      請囑請法務部調查局鑑定兩造是否具有血緣關係，上訴人按時前往驗血，被上
      訴人則未前往驗血，因之無從鑑定。此有法務部調查局（九０）陸（四）字第
      90017738號函在卷可稽（見原審卷第二九頁）；原審再囑託財團法人長庚紀念
      醫院（下稱長庚醫院）鑑定兩造是否具有血緣關係，上訴人依函示時間前往驗
      血，惟被上訴人則未按時前往驗血，致無法鑑定兩造是否具有血緣關係，此有
      長庚醫院九十年七月四日（九０）長庚院法字第0610號函在卷可憑（見原審卷
      第六０頁）。顯見，被上訴人一再迴避鑑定血緣關係；而依現今鑑定科學技術
      發達，就人類遺傳因子ＤＮＡＳＴＲ式型別鑑定法度高達百分之九九點九以上
      準確度，足以令人信服度，且抽血量不多，當事人需花費之鑑定時間短暫，殊
      無影響被上訴人身心健康，被上訴人竟一再迴避鑑定，影響此部分證據之取得
      及使用，有違誠信原則，揆諸上開說明，自應認被上訴人與王景祥間並無血緣
      關係存在，較符公平。
    (三)被上訴人辯稱：王景祥與被上訴人之母於婚後第二日生下被上訴人，依民法第
      一千零六十四條規定，被上訴人與王景祥依法即具有婚生子女之身分，且被上
      訴人先父王景祥亦基於確認被上訴人為其親生子女之認知，始向戶政機關辦理
      親生子女之登記，並繼續撫育被上訴人至成年，被上訴人確為王景祥之婚生子
      等語。按「非婚生子女，其生父與生母結婚者，視為婚生子女」，民法第一千
      零六十四條定有明文。是非婚生子女，「生父」與生母結婚者，視為婚生子女
      （亦即準正），但此前提為生父與生母結婚，若非生父與生母結婚，即無此準
      正條文之適用。又「非婚生子女經生父認領者，視為婚生子女。其經生父撫育
      者，視為認領」，同法第一千零六十五條第一項亦有明文，依此條文規定，非
      「生父」撫育者，並不視為認領，撫育者與受撫育者，仍不視為婚生子女甚明
      。查本件王景祥與上訴人之生母王陳英於五十一年一月十二日與王景祥結婚，
      婚後第二日即五十一年一月十四日即產下被上訴人，已如前述，則王景祥是否
      被上訴人之生父，厥為兩造所爭執者，則就王景祥為被上訴人之生父即具有血
      緣關係之事實，自應有證據證明，惟如前述，被上訴人一再迴避鑑定血緣關係
      ，殊乏證據證明，難認王景祥為被上訴人之「生父」，自無準正及認領視為婚
      生子女條文之適用。是被上訴人於原審此部分所辯，尚乏依據，洵不足採。
五、綜上所述，上訴人主張王景祥與被上訴人間父女關係不存在為可採；被上訴人抗
    辯親子關係存在，尚乏依據，要不可取。從而，上訴人請求確認王景祥與被上訴
    人間父女關係不存在，為有理由，應予准許。原審為上訴人敗訴之判決，尚有未
    洽。上訴意旨指摘原判決不當，求予廢棄改判，為有理由。爰由本院予以廢棄改
    判，如主文第二項所示。
六、據上論結，本件上訴為有理由，依民事訴訟法第四百五十條、第四百六十三條、
    第三百八十五條第一項前段、第七十八條，判決如主文。
中      華      民      國      九十二      年      十    月    十四    日
                                  民事第十四庭
                                      審判長法  官  張  劍  男
                                            法  官  彭  昭  芬
                                            法  官  李  行  一
正本係照原本作成。
如不服本判決，應於送達後二十日內向本院提出上訴書狀，其未表明上訴理由者，應
於提出上訴後二十日內向本院補提理由書狀（均須按他造當事人之人數附繕本）上訴
時應提出委任律師或具有律師資格之人之委任狀；委任有律師資格者，另應附具律師
資格證書及釋明委任人與受任人有民事訴訟法第四百六十六條之一第一項但書或第二
項（詳附註）所定關係之釋明文書影本。
中      華      民      國    九十二    年      十      月     十五     日
                                            書記官  黃      愛
附註：
民事訴訟法第四百六十六條之一（第一項、第二項）：
對於第二審判決上訴，上訴人應委任律師為訴訟代理人。但上訴人或其他法定代理人
具有律師資格者，不在此限。
上訴人之配偶、三親等內之血親、二親等內之姻親，或上訴人為法人、中央或地方機
關時，其所屬專任人員具有律師資格並經法院認為適當者，亦得為第三審訴訟代理人
。


司法院資訊處製作；財團法人民間司法改革基金會備份。
